【裁判字號】    96,上,56
【裁判日期】    971014
【裁判案由】    確認抵押債權不存在
【裁判全文】
臺灣高等法院臺南分院民事判決  96年度上字第56號
上  訴  人  丁○○
訴訟代理人  郭俊廷    律師
被 上 訴人  乙○○
            丙○○○
共      同
訴訟代理人  洪幼珍    律師
上列當事人間請求確認抵押債權不存在等事件，上訴人對於中華
民國九十六年一月二十六日臺灣臺南地方法院第一審判決（九十
五年度訴字第一一一八號）提起上訴，本院於九十七年九月三十
日言詞辯論終結，判決如下：
      主      文
原判決廢棄。
被上訴人在第一審之訴駁回。
第一、二審訴訟費用由被上訴人負擔。
      事  實  及  理  由
一、被上訴人主張：坐落台南市○區○○段三三八地號土地（下
    稱系爭土地）為被上訴人丙○○○所有，伊等二人並未向上
    訴人借貸任何款項，丙○○○亦未將系爭土地設定抵押權予
    上訴人；詎上訴人竟於民國九十五年六月間，以丙○○○將
    所有系爭土地，於八十四年十月九日設定：上訴人為權利人
    ，伊等二人為債務人，存續期間自八十四年十月五日至九十
    四年十月五日之本金最高限額新台幣（下同）三百萬元抵押
    權（下稱系爭抵押權）予上訴人，伊等二人迄未清償借款債
    務為由，向台南地院聲請以九十五年度拍字第八七二號裁定
    准予拍賣系爭土地在案。惟伊等並未於八十四年十月五日向
    上訴人借款三百萬元，亦未於九十四年十月五日系爭抵押權
    存續期間屆滿前，向上訴人借貸任何款項，兩造間並無系爭
    三百萬元抵押借款債權債務關係存在；上訴人主張兩造間存
    在系爭三百萬元借款法律關係，自應由上訴人負舉證之責。
    又抵押權具有從屬性，兩造間既無系爭三百萬抵押借款債權
    存在，系爭抵押權亦無由成立，上訴人亦應將系爭抵押權設
    定登記予以塗銷。為此提起本訴，求為命：(1)確認上訴人就
    丙○○○以系爭土地設定系爭抵押權所擔保之抵押債權不存
    在；(2)上訴人應將系爭抵押權設定登記塗銷之判決。原審所
    為判決並無不合，並聲明：(一)上訴駁回。(二)第二審訴訟費用
    由上訴人負擔。
二、上訴人則以：被上訴人乙○○於八十三年九月間，因無力繼
    續繳納向訴外人台南縣永康市農會所借貸款利息（下稱農會
    貸款利息），經訴外人吳春長介紹，轉向渠借款周轉。渠經
    吳春長之子甲○○同意充當渠之幕後金主後，自同年九月十
    六日、十月十一日、十一月九日、八十四年六月二十二日，
    或以現金交付、或以甲○○簽發之支票交付方式，依序代被
    上訴人乙○○繳納六十七萬一千四百二十元、十二萬二千三
    百二十九元、十二萬二千三百二十九元、九十五萬元，合計
    共一百八十六萬六千零七十八元之上揭農會貸款利息，而以
    此方式借款予被上訴人二人。嗣為擔保渠之借款債權，乃由
    被上訴人丙○○○提供系爭土地，於八十四年十月五日由被
    上訴人二人簽立三百萬元借據予渠收執，並設定系爭抵押權
    登記。渠於取得系爭抵押權後，再於八十五年五月九日、十
    八日、六月二十六日以甲○○簽發票面金額依序為六十六萬
    一千六百九十三元、四十八萬二千八百七十四元、十三萬五
    千二百三十元之支票三紙，代被上訴人乙○○繳納系爭農會
    貸款利息（其中六月二十六日清償農會貸款利息為十三萬四
    千九百六十一元），以此方式再次借款一百二十七萬九千七
    百九十七元予被上訴人二人。渠先後貸與被上訴人二人之借
    款金額已逾三百萬元，被上訴人否認兩造間之上開借款法律
    關係，與事實不符等情詞，資為抗辯；並聲明：(一)原判決廢
    棄。(二)被上訴人在第一審之訴駁回。(三)第一、二審訴訟費用
    由被上訴人負擔。
三、兩造不爭執之事實：
（一）系爭土地為丙○○○所有，於八十四年十月九日辦畢：「
      權利人：丁○○。權利價值：本金最高限額三百萬元。存
      續期間：自八十四年十月五日至九十四年十月五日。債務
      人：乙○○、丙○○○。」之第一順位抵押權設定登記。
（二）被上訴人乙○○積欠台南縣永康市農會之借款債務，曾以
      訴外人甲○○簽發之支票，分別於八十三年九月十六日繳
      款六十七萬一千四百二十元、八十五年五月九日繳款六十
      六萬一千六百九十三元、八十五年五月十八日繳款四十八
      萬二千八百七十四元、八十五年六月二十六日繳款十三萬
      五千二百三十元，合計金額為一百九十五萬一千二百十七
      元。
（三）上揭事實，除有上訴人於原審提出而為被上訴人所不爭之
      放款利息清單、交易明細表（原審卷第三八頁、第四四之
      一頁、第四六頁、第六０頁），及系爭土地登記簿謄本（
      原審卷第一０六頁至第一二八頁）可參外；且有台南縣永
      康市農會於九十五年十二月八日，以永農會字第七０五號
      函檢送甲○○簽發之支票、乙○○「放款本金利息傳票」
      （原審卷第七八頁至第八四頁），及台南市台南地政事務
      所於九十五年八月十八日，以台南地所登字第０九五００
      ０八０九三號函送系爭土地登記辦理抵押權登記相關資料
      （原審卷第二０頁至第三三頁）在卷可佐，復為兩造所不
      爭，均堪信實。
四、按確認法律關係之訴，非原告有即受確認判決之法律上利益
    者，不得提起之；確認證書真偽或為法律關係基礎事實存否
    之訴，亦同，民事訴訟法第二百四十七條第一項定有明文。
    又所謂即受確認判決之法律上利益，係指因法律關係之存否
    不明確，致原告在私法上之地位有受侵害之危險，而此項危
    險得以對於被告之確認判決除去之者而言，故確認法律關係
    成立或不成立之訴，苟具備前開要件，即得謂有即受確認判
    決之法律上利益，縱其所求確認者為他人間之法律關係，亦
    非不得提起（最高法院四十二年台上字第一０三一號判例參
    照）。查：被上訴人主張上訴人於九十五年六月間，以丙○
    ○○將系爭土地設定系爭抵押權予上訴人，伊等迄未清償借
    款債務為由，向台南地院聲請以九十五年度拍字第八七二號
    裁定准予拍賣系爭土地等情，業據本院依職權調取上揭拍賣
    抵押物民事卷宗核閱無誤；被上訴人主張：兩造間並無系爭
    抵押權所擔保之抵押債權存在，系爭抵押權無由成立，因上
    訴人否認之，則兩造間就系爭抵押借款法律關係之存否即為
    不明確，致伊等有遭上訴人追償債權，被上訴人丙○○○所
    有系爭土地有遭上訴人實行抵押權，伊等在私法上之地位均
    有受侵害之危險者，於法並無不合。揆諸上開說明，被上訴
    人等據以提起本件確認抵押借款債權不存在之訴，自有即受
    確認判決之法律上利益，先予敘明。
五、再按確認法律關係不存在之訴，如被告主張其法律關係存在
    時，應由被告負舉證責任（最高法院四十二年台上字第一七
    ０號判例參照）；被上訴人主張：伊等二人並未於八十四年
    十月五日共同向上訴人借款三百萬元，迄至九十四年十月五
    日系爭抵押權存續期間屆滿前，亦未向上訴人借貸任何款項
    ，兩造間並無系爭三百萬元抵押借款法律關係存在等語，惟
    為上訴人否認，並以上情置辯；則就兩造間是否存在三百萬
    元抵押借款之債權債務法律關係，核係本件訴訟首應審究之
    爭點，且依首開說明，並應由主張抵押借款債權存在之上訴
    人，就系爭三百萬元抵押借款債權存在之事實，負舉證之責
    。
六、上訴人主張：被上訴人乙○○於八十三年九月間，因無力繼
    續繳納農會貸款利息，經訴外人吳春長介紹，轉向渠借款周
    轉。渠經訴外人甲○○同意充當幕後金主後，自同年九月十
    六日起至八十四年六月二十二日止，或以現金交付、或以甲
    ○○簽發之支票交付方式，陸續代被上訴人乙○○繳納合計
    共一百八十六萬六千零七十八元之上揭農會貸款利息，而以
    此方式借款予被上訴人二人。嗣為擔保渠之借款債權，乃由
    被上訴人丙○○○提供系爭土地設定系爭抵押權予渠取得，
    被上訴人二人並簽立三百萬元借據予渠收執。渠於取得系爭
    抵押權後，再於八十五年五月九日、十八日、六月二十六日
    以甲○○簽發票面金額依序為六十六萬一千六百九十三元、
    四十八萬二千八百七十四元、十三萬五千二百三十元之支票
    三紙，代被上訴人乙○○繳納系爭農會貸款利息（其中六月
    二十六日清償農會貸款利息為十三萬四千九百六十一元），
    以此方式再次借款一百二十七萬九千七百九十七元予被上訴
    人二人。渠先後貸與被上訴人二人之借款金額已逾三百萬元
    ，其中屬於渠自已之資金為二百萬元，屬於甲○○者為一百
    萬元，惟均以渠名義出借等情，除有上訴人於原審提出之永
    康市農會放款利息清單、土地登記謄本（原審卷第三七頁至
    第四三頁、第一二九頁、第一三０頁），及被上訴人提出系
    爭三百萬元借據、土地抵押權設定契約書影本（原審卷第五
    四之一頁、第五五頁）在卷可參外，併有台南縣永康市農會
    函送甲○○簽發之支票、乙○○放款本金、利息傳票（原審
    卷第七八頁至第八四頁），及台南市台南地政事務所檢送辦
    理系爭抵押權相關資料（原審卷第二０頁至第三三頁）在卷
    足佐，且經證人吳春長、甲○○於本院審理時到場供證明確
    。被上訴人二人對於系爭三百萬元借據（原審卷第五四之一
    頁）上「乙○○」簽名、印文，及「丙○○○」印文自認為
    真正（參見本審卷第一三七頁、第一三八頁），且就乙○
    ○積欠訴外人台南縣永康市農會之借款債務，曾以訴外人甲
    ○○簽發支票，依序繳款六十七萬一千四百二十元、六十六
    萬一千六百九十三元、四十八萬二千八百七十四元、十三萬
    五千二百三十元，及由吳春長帳戶轉帳繳款九十四萬八千九
    百三十二元之事實，亦不爭執（參見本審卷第一０頁、第
    一一頁），堪信上訴人之上開主張為真實。
七、被上訴人二人雖抗辯：伊等從未向上訴人借用任何款項；被
    上訴人乙○○積欠之系爭農會貸款利息，係由伊等將款項交
    付吳春長、甲○○，委託吳春長父子代向農會繳納，詎吳春
    長父子於代繳後，並未將繳款證明交還伊等云云；惟查：
（一）就被上訴人乙○○積欠台南縣永康市農會之借款債務，而
      由訴外人甲○○簽發支票繳款之金額，合計達一百九十五
      萬一千二百十七元者，已如上述。
（二）被上訴人雖抗辯：上述金額係由伊等委託訴外人吳春長代
      繳乙情，業經吳春長在台南地院受理八十六年度執字第四
      一三號執行事件中，具狀自陳收受乙○○匯款一百萬元後
      ，由其轉交乙○○前往永康市農會繳納利息明確，並提出
      訴外人吳春長之聲明異議狀，及執行筆錄影本（參見本審
      卷第一七頁至第二一頁）為證云云；然被上訴人乙○○
      因其土地遭徵收，而受領之土地徵收款二百八十三萬二千
      二百元，係於八十五年五月十八日兌付後，存入訴外人曾
      金樹所有台灣土地銀行新營分行帳戶，同日再匯入京城銀
      行永大分行吳春長帳戶一百零三萬二千二百元、匯入台企
      銀行善化分行王勝帳戶一百三十萬元、匯入京城銀行新市
      分行陳清允帳戶五十萬元等情，此有台灣土地銀行新營分
      行於九十七年八月六日，以新營存字第０九七０００三四
      一五一號函檢送相關「入戶電匯申請書」、交易明細查詢
      單在卷（本審卷第三六頁至第四０頁）可按，固堪認被
      上訴人乙○○曾匯款委託吳春長代繳農會貸款利息九十餘
      萬元之事實。然被上訴人上開抗辯：於八十五年五月十八
      日匯款委託吳春長代繳農會貸款利息九十四餘萬元款項部
      分，與上訴人主張：於八十三年九月十六日、十月十一日
      、十一月九日、八十四年六月二十二日、八十五年五月九
      日、十八日、六月二十六日，或以現金交付、或以甲○○
      簽發之支票交付方式，依序代被上訴人乙○○繳納六十七
      萬一千四百二十元、十二萬二千三百二十九元、十二萬二
      千三百二十九元、九十五萬元、六十六萬一千六百九十三
      元、四十八萬二千八百七十四元、十三萬五千二百三十元
      ，合計共三百十四萬五千八百七十五元之農會貸款利息之
      本件借貸事實無關。被上訴人以上開抗辯事實，據以推論
      由伊等委託訴外人吳春長、甲○○代繳農會貸款利息云云
      ，即嫌無據。至於就訴外人甲○○代繳之一百九十五萬一
      千二百十七元農會貸款利息部分，則未據被上訴人提出積
      極事證以資證明，被上訴人抗辯：委託吳春長、吳文正代
      繳系爭農會貸款利息云云，已難盡信。
（三）又證人甲○○、吳春長於本院審理時均到場，其中證人甲
      ○○證述：「因乙○○需要錢，伊父親吳春長幫他聯絡金
      主丁○○。乙○○、丙○○○的印鑑證明、印鑑章、所有
      權狀等資料是乙○○拿給我的。他只說需要一部分錢，要
      用這塊土地抵押，吳春長當時是說要幫忙借三百萬元。辦
      抵押時，借據是在當場填入【借據人】、【金額】、【日
      期】後，再由借款人簽名。我有代繳過利息。後來借貸金
      額愈來愈大，丁○○才要求辦理抵押。寫借據時，吳春長
      與被上訴人二人有會算，當時的金額不到三百萬元，會寫
      三百萬元，是因為吳春長要在三百萬元的額度內幫忙。」
      等語（參見本審卷第一三八頁、第一三九頁）；至於證人
      吳春長亦證述：「乙○○因向農會借錢，農會要拍賣土地
      ，要我幫忙調錢，後來找到丁○○。在八十三年間，我與
      乙○○一起去找丁○○，當時乙○○說要借三百萬元，丁
      ○○說沒那麼多錢，有拿一部分給他。伊有叫甲○○替乙
      ○○繳農會利息。錢是丁○○與甲○○的錢。借據是辦理
      抵押時寫的，當時乙○○約借一百多萬元。」等語明確（
      參見本審卷第一四一頁、第一四二頁）。
（四）綜參上開各情：
    (1)證人吳春長、甲○○二人證述：介紹乙○○向上訴人借款
      ，並簽立系爭三百萬元借款，及辦理系爭抵押權設定登記
      之情節，大致吻合，且與卷附甲○○簽發支票、乙○○之
      「放款本金利息傳票」（原審卷第七八頁至第八四頁）所
      示日期及金額，亦相一致；參以被上訴人二人對於系爭三
      百萬元借據上之印文亦自認為真正，復不爭執確有由被上
      訴人丙○○○提供系爭土地辦理系爭抵押權之事實以觀，
      堪認證人吳春長、甲○○之上揭證述與實情相符，應堪採
      信。
    (2)其次，上訴人主張自八十三年九月十六日起至八十四年六
      月二十二日止，或以現金交付、或以甲○○簽發之支票交
      付方式，陸續代被上訴人乙○○繳納系爭農會貸款利息一
      百八十六萬六千零七十八元；另於八十五年五月九日、十
      八日、六月二十六日再以甲○○簽發之支票，為乙○○代
      繳系爭農會貸款利息一百二十七萬九千七百九十七元；且
      上揭代繳農會貸款利息之證明，即「放款利息清單」正本
      （影本參見原審卷三八頁至第四三頁）現由上訴人收執乙
      情，並為被上訴人不爭執之事實（參見本審卷第一九０
      頁、第一九一頁）。上揭「放款利息清單」係繳款證明文
      件，為消費借貸當事人間究竟有否清償債務之重要證明文
      件；衡情，苟上揭款項均係由被上訴人交付訴外人吳春長
      、甲○○父子代為繳納者，於吳春長父子代繳款項後，豈
      有不要求交回繳款證明文件之理。被上訴人雖抗辯：吳春
      長父子於代繳農會貸款利息後，並未將繳款證明交還伊等
      云云，與常情不合，亦難採信。
    (3)再者，被上訴人二人自認系爭三百萬元借據上之印文為真
      正，僅抗辯：其等係在空白借據上簽名或蓋印云云；惟被
      上訴人既不爭執系爭抵押權設定登記為真正，對照系爭抵
      押權擔保之權利範圍為本金最高限額三百萬元以觀，系爭
      借據金額，與系爭抵押權所欲擔保之借款債權範圍三百萬
      元，正相吻合。被上訴人等既自認系爭抵押權之設定為真
      正，堪認其等在系爭三百萬元借據上簽名或蓋用時，應已
      知情系爭抵押權所欲擔保之借款債權，係在三百萬元範圍
      內；衡情，系爭三百萬元借據並無於事後填載金額、日期
      及借據人之必要；被上訴人上開抗辯，與證人甲○○證述
      ：「系爭三百萬元借據是當場填入【借據人】、【金額】
      、【日期】後，再由借款人簽名」不合，無非係事後飾卸
      之責，同無足採。
    (4)此外，被上訴人丙○○○係以系爭土地，設定本金最高限
      額三百萬元之第一順位抵押權予上訴人，其抵押權存續期
      間為自八十四年十月五日起至九十四年十月五日止者，已
      如上述；系爭最高限額抵押權所擔保債權，係指在一定範
      圍內，由基礎法律關係不斷發生之債權（參照最高法院九
      十二年度台上字第二三０號判決要旨），則不惟抵押權成
      立時，可不必先有債權存在，即嗣後在存續期間內陸續發
      生之債權，債權人仍得對抵押物行使權利。兩造於八十四
      年十月九日辦理系爭抵押權設定登記時，上訴人對於被上
      訴人二人之借款債權金額雖僅有一百二十七萬九千七百九
      十七元，嗣於系爭抵押權權利存續期間屆滿時止，擔保之
      借款債權已達三百十四萬五千八百七十五元；且參照上訴
      人取得之系爭債權性質，均屬於因代償被上訴人乙○○積
      欠農會貸款利息之同一基礎法律關係而來。此外，被上訴
      人就上訴人以代償乙○○積欠系爭農會貸款利息方式，貸
      予被上訴人二人之借款債務三百十四萬五千八百七十五元
      ，並未提出積極事證以資證明業經清償而消滅，則上訴人
      主張兩造間之系爭借款債權仍然存續者，應堪採信。依上
      開說明，上訴人對於被上訴人二人之借款債權在三百萬元
      範圍內，均屬於系爭抵押權擔保範圍。
八、綜上，被上訴人確於八十三年九月十六日、十月十一日、十
    一月九日、八十四年六月二十二日，依序代被上訴人乙○○
    繳納六十七萬一千四百二十元、十二萬二千三百二十九元、
    十二萬二千三百二十九元、九十五萬元，合計共一百八十六
    萬六千零七十八元之上揭農會貸款利息，而以此方式借款予
    被上訴人二人。嗣為擔保上訴人之借款債權，而由被上訴人
    丙○○○提供系爭土地，設定系爭抵押權登記後，上訴人再
    於八十五年五月九日、十八日、六月二十六日代繳被上訴人
    乙○○之農會貸款利息一百二十七萬九千七百九十七元。上
    訴人以此方式合計貸予被上訴人二人之借款金額達三百十四
    萬五千八百七十五元；被上訴人二人迄未清償上開借款債務
    ，系爭抵押權所擔保之借款債權仍然存在。被上訴人主張系
    爭抵押權擔保之借款債權三百萬元不存在，從屬於主權利之
    系爭抵押權亦不成立云云，均為無理由，從而，被上訴人等
    本於確認之訴請求權及物上請求權之法律關係，求為命：(1)
    確認上訴人就丙○○○以系爭土地設定系爭抵押權所擔保之
    抵押債權不存在；(2)上訴人應將系爭抵押權設定登記塗銷之
    判決，均非有據，不應准許。原審未遑詳察，而為上訴人敗
    訴之判決，尚有未洽，上訴意旨求予廢棄改判，為有理由，
    爰由本院予以廢棄改判如主文第二項所示。
九、本件事證已臻明確，兩造其餘之攻擊防禦方法，與判決之結
    果已不生影響，爰不另贅論，併予敘明。
十、據上論結，本件上訴為有理由，依民事訴訟法第四百五十條
    、第七十八條、第八十五條第一項前段，判決如主文。
中    華    民    國    97    年    10   月    14     日
                  民事第三庭    審判長法  官  陳  光  秀
                                      法  官  曾  平  杉
                                      法  官  李  文  賢
上為正本係照原本作成。
如對本判決上訴，須於判決送達後20日內向本院提出上訴狀，未
表明上訴理由者，應於上訴後20日內，向本院提出理由書（須附
繕本）。依法須繳納裁判費並應委任律師為訴訟代理人，始得上
訴。
中    華    民    國    97    年    10    月    16    日
                                      書記官  劉  清  洪
【附記】
民事訴訟法第466條之1：
(1)對於第二審判決上訴，上訴人應委任律師為訴訟代理人。但上
  訴人或其法定代理人具有律師資格者，不在此限。
(2)上訴人之配偶、三親等內之血親、二親等內之姻親，或上訴人
  為法人、中央或地方機關時，其所屬專任人員具有律師資格並
  經法院認為適當者，亦得為第三審訴訟代理人。
民事訴訟法第466條之2：
  上訴人無資力委任訴訟代理人者，得依訴訟救助之規定，聲請
  第三審法院為之選任律師為其訴訟代理人。


司法院資訊處製作；財團法人民間司法改革基金會備份。
